【裁判字號】    96,上易,267
【裁判日期】    970318
【裁判案由】    侵權行為損害賠償
【裁判全文】
臺灣高等法院臺南分院民事判決  96年度上易字第267號
上訴人即附
帶被上訴人  甲○○
訴訟代理人  黃進祥  律師
            江順雄  律師
            黃建雄  律師
被上訴人即
附帶上訴人  丙○○
法定代理人  丁○○
被上訴人兼
法定代理人  乙○○
上列當事人間侵權行為損害賠償事件，上訴人對於中華民國96年
10月22日臺灣臺南地方法院第一審判決（96年度訴字第558 號）
提起上訴，被上訴人丙○○為附帶上訴，本院於97年3月4日言詞
辯論終結，判決如下：
    主  文
原判決關於被上訴人丙○○敗訴部分廢棄。
上列廢棄部分，上訴人甲○○應再給付被上訴人丙○○新臺幣肆
仟貳佰伍拾元，及自民國九十六年十二月二日起至清償日止，按
年息百分之五計算之利息。
上訴人甲○○之上訴駁回。
被上訴人丙○○其餘之附帶上訴駁回。
第二審訴訟費用由上訴人甲○○負擔。
附帶上訴訴訟費用由上訴人甲○○負擔十分之一，餘由被上訴人
丙○○負擔。
    理  由
甲、上訴人即附帶被上訴人甲○○方面：
一、聲明：求為判決：(一)原判決關於被上訴人乙○○請求金額超
    過新臺幣（下同）47,369元部分廢棄。(二)上列廢棄部分，駁
    回被上訴人乙○○在第一審之訴。(三)廢棄部分之第一、二審
    之訴訟費用由被上訴人乙○○負擔。(四)被上訴人丙○○之附
    帶上訴駁回。(五)附帶上訴訴訟費用由被上訴人丙○○負擔。
二、陳述：除與原判決記載之事實相同者予以引用外，並補稱：
（一）原判決認定被上訴人乙○○受看護期間，應自事故發生日
      起至腿部開刀後二週止共計40日，係由其夫丁○○照顧云
      云。惟依奇美醫院民國（下同）97年1 月24日（97）奇醫
      字第0440號函表示「95年9 月29日植皮手術，術後須上石
      膏臥床5 天（右下肢），病患儘可能臥床休息，之後下床
      簡易活動可以，是否達到須由專人全天候照料，尚請貴院
      判定。」則被上訴人乙○○並無需專人照顧。退而言之，
      縱需專人照料亦應以5日為必要。且依95年9 月4日之急診
      病歷顯示：「walk= OK」，亦顯示車禍後走路並無問題。
      另依95年10 月5日之出院病歷摘要住院治療經過欄，亦記
      載: 「After the operation，wound care，paincontrol
      ，antibiotic treatment and splint protectionwereal
      lapplled.We opened the dressing on 4  Oct.2006 and
      the skin graft was good.Under relativelystableg en
      eral and wound condition，she was grantedd 1scharg
      e(MBD)on 5 Oct.2 006 with healtheducation andOPDfo
      llow-up was arran ged」 （手術後傷勢控制，抗生素治
      療，夾板保護，我們在95年10 月4日打開包紮，皮膚移植
      是良好的，在相當穩定範圍內，輕微腦震盪在健康檢查與
      門診追蹤後在95年10 月5日被假定排除。）況依丁○○之
      公司穩力精密氣動工具股份有限公司於96年1 月18日所出
      具請假證明，丁○○請假之天數為26天，並非40天，且其
      雖請假不必然係用於照顧被上訴人乙○○，況縱係照顧被
      上訴人乙○○，依奇美醫院之回函並非必要之醫療支出，
      故原判決認定2萬6千元之看護費，應無必要。
（二）原判決認定精神慰撫金高達20萬元，恐有偏高之虞。蓋上
      訴人甲○○本身經濟能力不佳，又有小孩需要照顧，經濟
      負擔頗重，加以學識不高，而被上訴人乙○○亦同有疏失
      導致車禍之發生，故20萬元之精神慰撫金偏高，應以5 萬
      元為當，逾此部分應無理由。又關於過失比例問題，原判
      決雖認定上訴人甲○○應負擔85％，被上訴人乙○○應負
      擔15％云云；然鑑定意見將上訴人甲○○無照駕駛列為肇
      事原因有所不當，蓋此乃行政罰之問題，無照駕駛並非表
      示駕駛技術不佳，上訴人甲○○縱有肇事可歸責事由，僅
      於轉彎車未讓幹道車先行。反觀被上訴人乙○○則有未注
      意車前狀況及未減速慢行之二項歸責事由。則何以被上訴
      人乙○○有二種歸責事由，而上訴人甲○○僅有一種歸責
      事由，竟認上訴人甲○○係主要肇事原因，而被上訴人乙
      ○○為肇事次因，此論理上容有疑義。況縱上訴人甲○○
      係肇事主因，則何以是85％？而非75％？70％？65％？60
      ％？55％？未見原判決具體說明，容有認定事實不憑證據
      之違法。上訴人甲○○認被上訴人乙○○應同為肇事原因
      ，各分擔50％之肇事責任。又被上訴人乙○○未戴安全帽
      ，導致腦部缺乏保護，故被上訴人乙○○應針對頭部損害
      負最主要責任。
（三）上訴人甲○○應賠償被上訴人之金額為：1.被上訴人丙○
      ○部分：392元0.5＝196元，因其使用人同有50％ 之疏
      失責任。2.被上訴人乙○○部分：(1)醫療費用：奇美醫院
      之醫療費用43,464 元，陳清煌診所900元。(2)增加生活所
      需：醫療用品耗材支出3,547元，停車費用為1,275元。(3)
      精神慰撫金5萬元。因其有50％ 之過失責任，故被上訴人
      乙○○可請求之金額為（43,464＋1,275＋50,000）×0.5
      ＝47,369元（應為49,593元）。
（四）被上訴人丙○○於原審請求金額為560 元，原判決之金額
      為333元，則其縱附帶上訴所得請求金額應僅227元。惟觀
      其附帶上訴狀所請求之金額為精神慰撫金5 萬元，已逾其
      原審之請求，應無理由。且被上訴人丙○○所受傷害僅右
      手肘擦傷、合併部分表皮缺損，並不影響其生活作息，復
      已痊癒，上訴人甲○○賠償其醫療費用已足填補其損害，
      不生精神慰撫金情事，況縱有精神慰撫金，其請求5 萬元
      亦屬過高，且被上訴人乙○○亦與有過失，為其使用人與
      有過失，上訴人甲○○亦得主張過失相抵。
三、證據：引用原審之立證方法。
乙、被上訴人即附帶上訴人丙○○、被上訴人乙○○方面：
一、聲明：求為判決：(一)上訴人甲○○之上訴駁回。(二)上訴訴訟
    費用由上訴人甲○○負擔。(三)原判決不利於被上訴人丙○○
    部分廢棄。(四)上列廢棄部分，上訴人甲○○應再給付被上訴
    人丙○○5 萬元，及自起訴狀繕本送達翌日起至清償日止，
    按年息5％ 計算之利息。(五)附帶上訴訴訟費用由上訴人甲○
    ○負擔。
二、陳述：除與原判決記載之事實相同者予以引用外，並補稱：
    被上訴人丙○○亦受有右手肘擦傷、合併部分表皮缺損之傷
    害，依民法第195 條之規定，自得向上訴人甲○○請求精神
    方面之損害賠償，爰提起附帶上訴請求上訴人甲○○應再給
    付被上訴人丙○○5 萬元之精神慰藉金，及自起訴狀繕本送
    達翌日起至清償日止，按年息5％計算之利息。
三、證據：引用原審之立證方法。
    理  由
一、按被上訴人於言詞辯論終結前，得為附帶上訴，民事訴訟法
    第460條第1項定有明文。又在第二審程序為訴之變更或追加
    ，非經他造同意不得為之，但有同法第255 條第1項第2款至
    第6款之情形者不在此限，亦為同法第446 條第1項所明定。
    被上訴人丙○○於本院審理中為附帶上訴，請求上訴人甲○
    ○應再給付精神慰撫金5 萬元，及自起訴狀繕本送達翌日起
    至清償日止，按週年利率5％ 計算之利息，核係兩造間同一
    車禍糾紛之請求，其請求基礎事實同一，並為擴張應受判決
    事項之聲明，雖上訴人甲○○不同意該追加之訴，惟依法仍
    應准許，合先敘明。
二、被上訴人丙○○、乙○○起訴主張：上訴人甲○○於95 年9
    月4 日上午7時20分許，騎乘車牌MUW-660號重型機車，沿臺
    南縣安定鄉○○村村里道路由北向南行駛，途經該村245之6
    號旁，與另一村里道路交岔路口欲右轉時，與被上訴人乙○
    ○騎乘後載被上訴人丙○○之車牌YZI-258 號輕型機車碰撞
    ，致被上訴人乙○○因而受有頭部外傷併輕微腦震盪、右小
    腿燙傷、足壓砸傷等傷害，被上訴人丙○○亦受有右手肘擦
    傷、合併部分表皮缺損等傷害，爰依侵權行為之法律關係，
    請求上訴人甲○○應給付被上訴人丙○○醫療費用560 元，
    給付被上訴人乙○○1,361,407 元等語。上訴人甲○○則以
    ：被上訴人請求賠償金額過高，且被上訴人乙○○與有過失
    ，應負50％過失責任，另被上訴人丙○○所為附帶上訴，亦
    無理由等語置辯。（原審判決上訴人甲○○應給付被上訴人
    丙○○333元，給付被上訴人乙○○233,908元，另駁回被上
    訴人其餘之訴後，上訴人甲○○就其敗訴部分提起上訴，被
    上訴人丙○○則提起附帶上訴，聲明擴張求命上訴人甲○○
    應再給付精神慰撫金5萬元）
三、經查上訴人甲○○於95年9 月4日上午7時20分許，騎乘車牌
    MUW-660 號重型機車，沿臺南縣安定鄉○○村村里道路由北
    向南行駛，途經該村245之6號旁與另一村里道路交岔路口欲
    右轉時，本應注意機動車輛於行駛時應隨時注意車前狀況，
    及車輛行至無號誌或號誌故障而無交通警察指揮之交岔路口
    ，支線道車應暫停讓幹線道車先行，以防止危險發生，且依
    當時情況並無不能注意情事，竟疏未注意，仍逕行通過該交
    岔路口，適有被上訴人乙○○騎乘後載被上訴人丙○○之車
    牌YZI-258 號輕型機車，沿另一村里道路由東往西行駛至該
    處，亦未減速未注意車前狀況，致兩車發生碰撞，被上訴人
    乙○○因而受有頭部外傷併輕微腦震盪、右小腿燙傷、足壓
    砸傷等傷害，被上訴人丙○○亦受有右手肘擦傷、合併部分
    表皮缺損等傷害。嗣上訴人甲○○因系爭車禍事故，其刑事
    責任經原審96年度交簡字第258 號刑事簡易判決，以過失傷
    害罪科處拘役30日，如易科罰金以1,000元折算1日確定。又
    上訴人甲○○未考領駕照，車禍當時所駕駛機車為其子所有
    等事實。不惟已為兩造所不爭執，並有奇美醫院診斷證明書
    、上訴人甲○○違規罰單、刑事判決等件存卷足稽，復經原
    審調閱上揭刑事卷宗查核屬實，自堪信實。惟被上訴人另主
    張其等因系爭車禍受有上揭損害，自得依侵權行為之法律關
    係，請求上訴人甲○○賠償損害乙節，既為上訴人甲○○所
    堅詞否認，並以上揭情詞置辯，致兩造互有爭議。是本件所
    應審究者，厥為被上訴人請求賠償之事項應否准許？及應准
    許賠償之金額若干？暨被上訴人是否與有過失？其過失比例
    如何？各情。茲更詳細說明如下：
（一）按因故意或過失不法侵害他人之權利者，負損害賠償責任
      ；又汽車、機車或其他非依軌道行駛之動力車輛，在使用
      中加損害於他人者，駕駛人應賠償因此所生之損害；又不
      法侵害他人之身體或健康者，對於被害人因此喪失或減少
      勞動能力，或增加生活上之需要時，應負損害賠償責任；
      又不法侵害他人之身體、健康、名譽、自由、信用、隱私
      、貞操，或不法侵害其他人格法益而情節重大者，被害人
      雖非財產上之損害，亦得請求賠償相當之金額，民法第18
      4條第1項前段、第191條之2、第193條第1項、第195條第1
      項前段，分別定有明文。經查上訴人甲○○既駕車過失肇
      事，致被上訴人身體成傷，而對被上訴人為侵權行為，則
      被上訴人依侵權行為之法律關係，請求上訴人甲○○賠償
      損害，自應准許。茲進而更將被上訴人請求賠償之醫療費
      用、增加生活上需要、工作薪資損失、及精神慰撫金各項
      數額，分別審酌准駁如下：
  (一)被上訴人乙○○部分：
    1.醫療費用：按全民健康保險法第82條及強制汽車責任保險
      法第30條規定，全民健康保險之被保險人因汽車交通事故
      ，經全民健康保險提供醫療給付，於該範圍內，全民健康
      保險被保險人對於加害人之損害賠償請求權因而喪失，係
      以加害人之車輛於肇事時業已參加強制汽車責任保險為前
      提。查本件車禍發生時，上訴人於車禍當時所駕駛之機車
      為其子所有，案發時該車強制責任保險已到期，尚未辦理
      續保，致無法申請強制責任保險理賠等事實，已據上訴人
      甲○○自承在卷（見原審卷第50頁），被上訴人乙○○所
      受健保給付部分之醫藥費，自得請求上訴人甲○○賠償。
      被上訴人乙○○主張其因本件車禍事故至奇美醫院治療，
      共支出醫療費用44,565元，另至一般診所醫療支出費用90
      0元，其中就奇美醫院醫療費用43,464 元，及一般診所醫
      療費用900 元部分，已據其提出中央健康保險局醫療給付
      奇美醫院門診費用申請表、奇美醫院收費收據、及陳清煌
      診所醫療費用收據為證，且上訴人甲○○就各該醫療費用
      收據及金額之真正亦不爭執，復經本院核閱其內所載之醫
      療項目均屬必要費用，並無非屬侵權行為所生財產上損害
      之情況，從而被上訴人乙○○請求上訴人甲○○應賠償其
      醫療費用44,364元，自屬有據，應予准許。至其餘金額，
      因無相關支出單據憑信，不應准許。
    2.增加生活上需要費用：
      (1)醫療用品耗材費用及就診停車費用：被上訴人乙○○主
        張其因上揭傷害，增加醫療用品耗材費用3,547 元，及
        就診停車費用1,275 元等款項支出，亦據其提出相關支
        出發票收據為證，且核確屬增加生活所必需之費用，亦
        應予准許。
      (2)看護費用：按親屬代為照顧被害人之起居，固係基於親
        情，但親屬看護所付出之勞力並非不能評價為金錢，雖
        因二者身分關係而免除被害人之支付義務，惟此種基於
        身分關係之恩惠，自不能加惠於加害人。故由親屬看護
        時雖無現實看護費之支付，仍應認被害人受有相當於看
        護費之損害，得向上訴人請求賠償，始符公平原則，最
        高法院著有94年度臺上字第1543號判決在案。查被上訴
        人乙○○頭部外傷併輕微腦震盪、右小腿燙傷、足壓砸
        傷等傷害，頭部外傷併輕微腦震盪傷勢，於95年9月4日
        發生事故當日至奇美醫院急診後，翌日因頭痛嘔吐再回
        急診，並先後於同月9 日、20日回院複診，右小腿燙傷
        及足壓砸傷部分，於95年9月4日在奇美醫院急診就醫後
        ，於同年月28日再入該院，翌日（29日）施行傷口清創
        及植皮手術，於同年10月5日出院，共計8日，因上述病
        症，右踝僵硬，不宜久站或負重活動之工作等情，有奇
        美醫院診斷證明書附於上揭96年度交簡字第258 號刑事
        卷足稽（參見善化分局偵查卷第12-14 頁）。次依奇美
        醫院函送之被上訴人乙○○病情摘要及相關病歷資料記
        載，被上訴人乙○○於95年9 月29日為植皮手術，術後
        右下肢須上石膏臥床5 天，病患儘可能臥床休息，之後
        雖可下床為簡易活動等語（見本院卷第40頁）。顯見被
        上訴人乙○○於該期間，既受有頭部外傷併輕微腦震盪
        ，及腿足受傷，復為植皮手術，其行動自有不便，且為
        免腦震盪惡化，理論上至少每日應有12小時之半日看護
        ，較為妥當且有其必要，是被上訴人乙○○受看護期間
        ，應自95年9 月4日事故發生日起，至其腿部開刀後5日
        即95年10 月4日止，合計約30日無法自由方便自理生活
        ，而需他人每日有12小時之隨身看護，堪予認定。再參
        酌臺南市住院病患家事服務業職業工會之看護工分為日
        班12小時1,100元，夜班12小時1,100元，全日班24小時
        2,000元等情，既有該會96年5月3日南市住工總字第960
        67號函附於原審卷足稽，則被上訴人乙○○得請求之看
        護費用損失，以30 日看護期間每日以12小時1,100元計
        算共33,000元，故被上訴人乙○○以其夫丁○○請假看
        護26日為由，請求上訴人甲○○給付看護費26,000元，
        即無過當，應予准許。
    3.工作薪資損失：被上訴人乙○○於本件事故發生前之95年
      5 月間，即為照顧子女而自行停止工作，本件事故發生當
      時尚在停業中，既迭據其自陳在卷（見原審卷第51頁），
      故被上訴人乙○○於本件事故發生當時既無實際工作所得
      ，自無因停止工作治療復健致受有薪資收入損失之情事。
      至其另稱日後尚須再施作二次手術部分，因未據其提出相
      關證據佐證，亦無從採信，故其主張因上揭傷勢須長期復
      健治療，且尚須再施作二次手術，致受有工作薪資損失，
      以每月勞工最低薪資15,840元計算，請求上訴人賠償18個
      月薪資損失共285,120元部分，難認有據，不應准許。
    4.精神慰撫金：按慰藉金之賠償須以人格權遭遇侵害，使精
      神受有苦痛為必要，其核給之標準固與財產上損害之計算
      不同，然非不可斟酌雙方身分資力與加害程度，及其他各
      種情形核定相當之數額，最高法院著有51年度臺上字第22
      3 號判例在案。卷查被上訴人乙○○因本件車禍受有頭部
      外傷併輕微腦震盪、右小腿燙傷、足壓砸傷等傷害，右小
      腿燙傷部分，術後仍須穿著彈性衣治療，至今仍殘留疤痕
      ，另足壓砸傷部分，導致右踝僵硬，不宜久站或負重活動
      之工作，需從事復健治療等情，既有上揭奇美醫院診斷證
      明書，及被上訴人乙○○提出之腿部傷勢照片足憑，當對
      被上訴人乙○○之精神及肉體造成極大之痛苦，被上訴人
      乙○○自得請求精神慰撫金。而被上訴人乙○○為高職畢
      業學歷，已婚，育有兩名子女，前曾擔任過會計、品管、
      廠務等工作，94年度及95 年度薪資所得總額各為242,699
      元及12,672元，因為照顧子女而於95年5 月底停止工作，
      本件車禍發生時仍停業中，現從事網路商品買賣，名下有
      西元1993年份汽車乙輛，無不動產；上訴人甲○○則為國
      民小學畢業學歷，前曾從事臨時工，現無業，94年度有郵
      局存款利息所得7,478 元，名下有土地及房屋各一筆，財
      產總額為622,880 元等情；此有被上訴人乙○○全戶戶籍
      謄本、勞工保險投保資料表、畢業證書、及原審依職權調
      閱兩造稅務電子閘門財產所得調件明細表等件在卷為憑。
      爰審酌兩造之身分、地位、經濟能力、及被上訴人乙○○
      所受傷害程度，認被上訴人乙○○請求賠償之慰撫金以20
      萬元為適當，應予准許，逾此部分之請求，則不應准許。
  (二)被上訴人丙○○部分：
    1.醫療費用：被上訴人丙○○主張其因上揭傷害至奇美醫院
      治療，支出醫療費用560元，其中就392元部分，業據其提
      出中央健康保險局醫療給付奇美醫院門診費用申請表1 份
      為證，自堪信實，應予准許。至其餘金額，因無相關支出
      單據憑信，不應准許。
    2.精神慰撫金：被上訴人丙○○雖於本院附帶上訴主張其因
      本件車禍受傷，上訴人甲○○應賠償其精神慰撫金5 萬元
      云云。惟查被上訴人丙○○因本件車禍受傷，僅受有右手
      肘擦傷、合併部分表皮缺損等傷害，其肉體及精神雖受有
      痛苦；然斟酌上訴人甲○○之身分、地位、經濟能力，及
      被上訴人丙○○為88年出生尚無經濟能力，暨其受傷程度
      輕微等一切情狀，認被上訴人丙○○請求賠償之慰撫金以
      5 千元為適當，應予准許，逾此部分之請求，則不應准許
      。
  (三)綜上各情，被上訴人乙○○所得請求上訴人甲○○賠償之項
    目及金額，計有醫療費用44,364元、增加生活上需要費用30
    ,822 元、精神慰撫金20萬元，合計為275,186元。被上訴人
    丙○○所得請求上訴人甲○○賠償之項目及金額，計有醫療
    費用392元、精神慰撫金5千元，合計為5,392元。
（二）次按損害之發生或擴大，被害人與有過失者，法院得減輕
      賠償金額或免除之，民法第217條第1項定有明文，此項規
      定之目的，在謀求加害人與被害人間之公平，故在裁判上
      法院得以職權減輕或免除之，最高法院著有85年度臺上字
      第1756號判例在案。又民法第217條第1項被害人與有過失
      之規定，於被害人之代理人或使用人與有過失者，準用之
      ，亦為民法第217條第3項所明定。卷查本件車禍發生時，
      上訴人甲○○無照駕駛機車，且未注意車前狀況及於支線
      道車轉彎未讓幹線道車之被上訴人乙○○一方先行，致肇
      本件車禍固有過失；惟被上訴人乙○○於車禍事故發生當
      時，騎乘後載被上訴人丙○○之輕型機車，沿另一村里道
      路由東往西行駛至事故地點，因未減速、未注意車前狀況
      ，亦與有過失，且本件肇事責任經送臺灣省臺南區車輛行
      車事故鑑定委員會鑑定結果，亦認上訴人甲○○無照駕駛
      機車，支線道轉彎車未讓幹道車先行，為肇事主因，被上
      訴人乙○○行經無號誌交岔路口，未減速慢行，亦未注意
      車前狀況，為肇事次因，而有該會95年11月19日南鑑字第
      0955903964號函文，附於臺南縣警察局善化分局偵查卷為
      憑，據此被上訴人乙○○既與有過失，自應適用過失相抵
      原則，減輕上訴人甲○○之賠償責任。至兩造之過失責任
      比例，因上訴人甲○○違反交通安全規則情節重大為肇事
      主因，應負85％之過失責任，至被上訴人乙○○之過失程
      度則較輕微為肇事次因，應僅負15％之過失責任。又被上
      訴人乙○○於事故發生時附載被上訴人丙○○，核屬民法
      第217條第3項規定之使用人，故被上訴人丙○○請求上訴
      人甲○○賠償之金額，亦應依被上訴人乙○○之過失比例
      減輕。則依此過失責任相抵計算結果，被上訴人乙○○所
      得請求賠償之金額為233,908元（即275,18685/100＝23
      3,908），被上訴人丙○○所得請求之金額為4,583元（5,
      39285/100＝4,583），逾此部分之金額，不應准許。
四、綜上所述，被上訴人基於侵權行為之法律關係，請求上訴人
    甲○○賠償被上訴人乙○○233,908 元，賠償被上訴人丙○
    ○4,583 元，為有理由，應予准許。逾此部分之請求，則為
    無理由，不應准許。原審判令上訴人甲○○應給付被上訴人
    乙○○233,908元，應給付被上訴人丙○○333元，並依職權
    為假執行之宣告，經核認事用法固無不合。惟就其餘被上訴
    人丙○○應准許之4,250 元及法定遲延利息部分，為被上訴
    人丙○○敗訴之判決，即有未合。被上訴人丙○○為附帶上
    訴，指摘原審該部分判決不當，求予廢棄改判，即為有理由
    。爰將原審該部分判決廢棄，改判如主文第2 項所示。至上
    訴人甲○○上訴意旨，指摘原判決命其給付被上訴人乙○○
    233,908元，給付被上訴人丙○○333元部分不當，求予廢棄
    改判，則為無理由，應予駁回。另被上訴人丙○○其餘附帶
    上訴請求給付部分，亦為無理由，應併予駁回。
五、又本件事證已臻明確，兩造其餘主張陳述及攻擊防禦方法，
    核與判決之結果不生影響，爰不逐一論述，併此敘明。
六、據上論結，本件上訴為無理由，附帶上訴為一部有理由，一
    部無理由，應依民事訴訟法第449 條第1項、第450條、第78
    條、第79條，判決如主文。
中    華    民    國     97    年    3    月    18    日
                  民事第四庭    審判長法  官   王惠一
                                      法  官   蘇重信
                                      法  官   林永茂
上為正本係照原本作成。
不得上訴。
中    華    民    國    97     年    3    月    18    日
                                      書記官   謝素嬿


司法院資訊處製作；財團法人民間司法改革基金會備份。
